【裁判字號】    95,台上,5855
【裁判日期】    951026
【裁判案由】    違反公職人員選舉罷免法
【裁判全文】
最高法院刑事判決            九十五年度台上字第五八五五號
上  訴  人  台灣高等法院檢察署檢察官
上  訴  人
即  被  告  甲○○
被      告  乙○○
上列上訴人等因被告等違反公職人員選舉罷免法案件，不服台灣
高等法院中華民國九十五年五月十二日第二審判決（九十四年度
選上訴字第九號，起訴案號：台灣宜蘭地方法院檢察署九十三年
度選偵字第七號），提起上訴，本院判決如下：
    主  文
原判決撤銷，發回台灣高等法院。
    理  由
本件原判決撤銷第一審科刑之判決，經比較新舊法後，改判仍論
處上訴人即被告甲○○連續對於有投票權之人，期約賄賂，而約
其投票權為一定之行使罪刑。另就被告乙○○被訴涉犯公職人員
選舉罷免法第九十條之一第一項期約賄選罪嫌，經審理結果，認
為不能證明其犯罪，因而為乙○○無罪諭知。固均非無見。
惟查：(一)、依原判決認定之事實，甲○○於民國九十三年十二月
八日十八時三十分許，邀集當年第六屆立法委員選舉，在宜蘭縣
南澳鄉選區內具有投票權之平朝東及陳雙成至南澳鄉○○路卡拉
ＯＫ店內，除接續催請平朝東拉票外，並基於使投票權人為投票
權一定行使之概括犯意，為該屆立法委員候選人瓦歷斯‧貝林向
陳雙成拉票，且表示因登記之票數超過原本估計之三百票，導致
其所取得之新台幣（下同）二十萬元費用不敷支付，擬將支付予
投票權人之代價由原本每票一千元降為五百元後，統計票數及收
受名冊，陳雙成即向甲○○表示擬拉十票之意，而與甲○○就每
票五百元之代價，為投票權一定行使之意思表示合致而期約成立
等情。其理由內並引用陳雙成警詢及偵查中證稱當日甲○○電邀
渠至卡拉ＯＫ店商談選舉事宜，甲○○表示將支付每票五百元予
有投票權之人，其遂告知甲○○擬拉十票，因其負責金岳村區域
，預計在該村拉十票等語，資為甲○○該部分期約賄選犯行之論
據。依此，甲○○、陳雙成二人所達成之賄選意思之合致，似係
指甲○○允諾提供每票五百元之代價，而由陳雙成負責代為向該
選區金岳村內十位有投票權之人「行求」賄選之意，並非甲○○
就陳雙成個人之投票權行使，二人達成賄選之期約。如果無誤，
甲○○邀約原無賄選犯意之陳雙成代為拉票，並允以每票五百元
代價，請其出面向其他有投票權之人賄選買票，經陳雙成允諾代
拉十票之事實，似僅認定甲○○係教唆陳雙成為行求賄選之行為
。乃原判決於論罪理由內認甲○○此部分行為應成立公職人員選
舉罷免法第九十條之一第一項之期約賄選罪，此部分事實認定與
其理由論敘及理由論敘本身不相一致，而有判決理由矛盾之違法
。(二)、依九十二年一月十四日修正通過，同年九月一日起施行之
刑事訴訟法第一百五十九條第一項規定，被告以外之人於審判外
之言詞或書面陳述，除有同條第二項及同法第一百五十九條之一
至第一百五十九條之五傳聞法則之例外情形外，原則上並無證據
能力。證人陳雙成於九十三年十二月十日警詢之證詞，依上開規
定，係屬審判外陳述，原則上並無證據能力。甲○○之選任辯護
人於原審準備程序及審判期日亦執此抗辯（見原審卷第二十三、
六十一頁）。原判決未說明陳雙成該警詢之審判外陳述，究有何
例外得為證據之情形，乃遽採為甲○○科刑判決論據之一，尚嫌
理由不備。(三)、原審於判決理由內就公訴意旨指甲○○、乙○○
二人意圖使瓦歷斯‧貝林順利當選，由甲○○於九十三年十一月
中旬，在宜蘭縣南澳鄉某處，以「走路工」名義交付二千元賄款
予宋信源，要求宋某投票支持瓦歷斯‧貝林及提供選民名冊。嗣
於同年月二十六日七時三十分許，在同鄉金洋村某處，亦以「走
路工」名義交付四千元賄款予平朝東，要求其投票支持瓦歷斯‧
貝林，因認渠二人此部分亦涉有公職人員選舉罷免法第九十條之
一第一項罪嫌云云，係以宋信源與平朝東於第一審審理時，均證
稱渠等雖分別收受甲○○交付之二千元及四千元，但均不瞭解前
於警詢及偵查中所言「走路工」意義；因渠等均受僱於甲○○為
候選人瓦歷斯‧貝林懸掛競選布條，故誤認「走路工」之意，即
係懸掛競選布條所領得之工資等語，並有渠二人於競選活動中前
往懸掛競選布條之照片在卷可稽。因認甲○○分別交付宋、平二
人二千元、四千元，乃渠等為候選人瓦歷斯‧貝林懸掛競選布條
之工資，尚難遽認係交付賄賂而約其為投票權一定行使。因而就
甲○○此被訴部分說明檢察官係與論罪部分依裁判上一罪關係起
訴，故不另為無罪諭知，另就乙○○此被訴部分，為無罪判決。
然宋信源於警詢供稱甲○○於九十三年十一月中旬給伊二千元，
係找選民的走路工錢，當時甲○○有要求伊投票支持瓦歷斯‧貝
林，伊知道甲○○係為瓦歷斯‧貝林買票，渠嗣於偵查中且到庭
證稱甲○○曾於九十三年十一月中旬至伊住處，拿二千元給伊，
係走路費，要伊幫忙支持瓦歷斯‧貝林，錢都花光了等語。而平
朝東於警詢亦稱甲○○於九十三年十一月二十六日早上七時許，
在往金洋村路上要伊擔任瓦歷斯‧貝林競選本屆立法委員選舉南
澳地區樁腳，並當場給伊四千元，要伊另外找一位樁腳，將其中
二千元給予作走路工，渠嗣於偵查中亦為相同證述，又稱伊本來
不投票給瓦歷斯‧貝林，因拿了四千元，所以決定要投給瓦歷斯
‧貝林，四千元伊不敢用，已經交出去了等語（見警卷第三十二
、三十三頁、第七十四、七十五頁，偵卷第三十頁、第三十三頁
正背面、第三十七頁）。是宋信源、平朝東二人於警詢、偵查中
之供詞均未指稱渠等分別向甲○○收受之二千元及四千元，係代
為懸掛瓦歷斯‧貝林競選旗幟之工資，此與渠等嗣於第一審審理
所為上開證述，頗有出入，原判決對渠等先後歧異之證詞，未說
明其取捨論斷之理由，乃逕採後者為有利於甲○○、乙○○二人
之認定，同有判決理由不備之違失。(四)、原判決於理由內係以乙
○○確曾與甲○○邀集選民為瓦歷斯‧貝林助選拉票之事實，固
為其所自承，並據證人宋信源、平朝東、陳雙成證述明確，但宋
信源、平朝東、陳雙成於警詢、偵查或第一審雖均指甲○○表示
拉一票一千、後改為五百元，渠等亦曾向甲○○陳報可拉之票數
。惟均未提及乙○○有此言論，卷內亦無其他證據足證乙○○就
此與甲○○有犯意聯絡或行為分擔，乃因之為改判乙○○無罪之
論據。然宋信源於偵查中曾到庭結證九十三年十二月五日晚上，
在卡拉ＯＫ店聚會，係甲○○通知伊前往，會議由乙○○主持，
其講話內容係要我們盡量找人支持瓦歷斯‧貝林，甲○○講拉一
票五百元等語。而平朝東於警詢則稱九十三年十二月五日，甲○
○在南澳鄉○○路卡拉ＯＫ店請渠等吃羊肉爐及喝高梁酒，席中
甲○○要渠等將選民名冊盡快報給他，以便統計人數，後來各樁
腳所報人數太多，甲○○表示上面所給金額不夠，因此將上次開
會決定發放一千元改為五百元，會中乙○○並在旁幫腔，要渠等
找比較可靠的選民，渠嗣於偵查中亦為相同意旨之供證。即乙○
○於偵查中亦坦認係伊與甲○○找熟識友人於九十三年十二月五
日晚上至南澳鄉○○路卡拉ＯＫ店開會，目的係要渠等支持瓦歷
斯‧貝林，幫忙拉票（見警卷第七十五、八十二頁，偵卷第三十
一頁、第六十八頁背面、第六十九頁）。如果無誤，則上開會議
既係甲○○、乙○○二人邀集、主持，會中雖由甲○○要求與會
有投票權之人以每人五百元幫忙拉票，支持瓦歷斯‧貝林，然乙
○○既在一旁幫腔附和，要求渠等尋找比較可靠選民，此能否謂
渠與甲○○並無期約賄選之犯意聯絡及行為分擔？實非無疑。原
判決對此不利乙○○之證據未說明不足採之理由，乃以上情遽為
其無罪諭知，亦嫌速斷，而有判決理由不備之違誤。以上，或係
檢察官及甲○○上訴意旨所指摘，或為本院得依職權調查之事項
，應認原判決有撤銷發回更審之原因。
據上論結，應依刑事訴訟法第三百九十七條、第四百零一條，判
決如主文。
中    華    民    國  九十五  年    十    月  二十六  日
                      最高法院刑事第八庭
                          審判長法官  張  淳  淙
                                法官  劉  介  民
                                法官  張  春  福
                                法官  洪  昌  宏
                                法官  蔡  彩  貞
      本件正本證明與原本無異
                                      書  記  官
中    華    民    國  九十五  年    十    月  三十一  日
                                                   Ｒ


司法院資訊處製作；財團法人民間司法改革基金會備份。
